臺灣高等法院民事判決　　　　　　　　 98年度重上字第390號
上　訴　人　廖為政
　　　　　　呂麗華
共　　　同
訴訟代理人　商桓朧律師
被 上訴 人　龔富
　　　　　　彭誠浩
共　　　同
訴訟代理人　魏妁瑩律師
　　　　　　李珮瑄律師
上列當事人間拆屋還地事件，上訴人對於中華民國98年4月27日
臺灣臺北地方法院96年度重訴字第892號第一審判決提起上訴，
本院於100年5月31日言詞辯論終結，判決如下：
    主      文
上訴駁回。
第二審訴訟費用由上訴人負擔。
    事實及理由
一、被上訴人起訴主張：
  (一)伊等（龔富、彭誠浩）分自民國（下同）90年6月20日、
    93年4月9日起，為坐落臺北市○○區○○段三小段第418 號
    土地（下稱系爭土地）之共有人，權利範圍17/285及50/285
    。
  (二)上訴人廖為政無正當權源，竟於60餘年間在系爭土地如附圖
    Ａ所示部分及相鄰坐落臺北市○○區○○段三小段第427-5
    號、第429號土地上，興建建號為同段第223、225、226、22
    7號即門牌號碼臺北市大安區○○○路○段60號、60-4、60-
    8、60-12號之鋼筋混凝土造四層樓建物，屋頂則增建石綿瓦
    棚架（以下統稱系爭建物），無權占用系爭土地42平方公尺
    ；上訴人呂麗華亦無正當權源，於向上訴人廖為政承租上開
    1至3樓建物後，即予無權占用。
  (三)爰依民法第767條、第821條規定， 請求上訴人廖為政拆除
    本件土地如原判決附圖Ａ部分所示之地上建物，將土地如附
    圖Ａ部分所示騰空返還予被上訴人及共有人全體；上訴人呂
    麗華應自上開建物之1至3樓遷出。另依民法第179條、第184
    條第1項規定，請求上訴人廖為政給付龔富自90年6月20日
    起至96年7月31日止相當於租金之不當得利、 損害賠償金，
    計新台幣（下同）178,023元；給付被上訴人彭誠浩自93年4
    月9日起至96年7月31日止相當於租金之不當得利、損害賠償
    金，計281,572元， 及均自96年8月1日起至騰空返還上開土
    地予伊等及全體共有人之日止，按月於每月月底給付被上訴
    人龔富相當於租金之不當得利、損害賠償金2,605元，按
    月於每月月底給付被上訴人彭誠浩相當於租金之不當得利、
    損害賠償金7,663元。
二、上訴人廖為政以：
  (一)含系爭建物在內門牌號碼台北市大安區○○○路○段58號至
    58之15號、 60號至60之15號及62巷2之3號至2之10號房屋等
    40戶區分所有建物，係經重測前龍安坡段568之1、567之1地
    號土地當時之全體共有人出具土地使用權同意書，同意部分
    共有人即伊及訴外人廖生地 （即上訴人之被繼承人)、廖為
    民（即上訴人之兄長）、廖為國、廖德根等人供為興建系爭
    建物之建築基地使用；嗣經政府公佈之都市細部計畫中有一
    ６米之計畫巷道（即和平東路二段62巷）規劃於上開建物東
    側基地上，如該細部計畫具體實現，上開建物將遭拆除命運
    ，又因當時系爭土地部分共有人意圖漁利，不願協議交換土
    地，伊之父母即訴外人廖生地、廖林波籬不得已僅得請求裁
    判分割上開土地，因而未取得系爭土地任何之應有部分，此
    與全無土地共有權，而單純經土地所有人同意興建房屋之情
    形不同，宜推斷土地承買人默許房屋所有人及其承買人繼續
    使用土地，類推適用民法第425條之1之規定，伊與系爭土地
    之所有權人間，實有租賃關係存在，伊占有系爭土地非無權
    占有。
  (二)系爭建物興建之初，已取得當時系爭土地共有人之同意，其
    全體共有人既已同意伊於上開土地上興建上開區分所有建物
    ，而房屋性質上又不能與土地使用權分離而存在，自應推斷
    土地所有權人及其繼受人已默許該大廈各區分所有權人及其
    繼受人繼續使用系爭土地，伊占有系爭土地，實屬有權占有
    。
  (三)被上訴人請求拆除之範圍，以共同壁及樑柱為界，顯然侵害
    相鄰其他區分所有建物所有人就上開「共同壁」及「樑柱」
    之「共有權」，亦損及含系爭建物在內之整棟區分所有建物
    之建築結構，顯有權利濫用之情事；系爭土地之土地使用分
    區，係屬第三種商業區，惟附圖A部分其寬度約4.7公尺，深
    度則僅各約8.5公尺及9公尺，顯未達臺北市土地使用分區管
    制規則第29條所定之最小建築深度及寬度， 足證附圖A部分
    之建物即令拆除，被上訴人就系爭土地亦無從單獨建築使用
    ，顯見被上訴人本件請求可得之利益極低，伊及上開全體區
    分所有建物之所有權人之合法所有權，則遭受巨大損害，同
    時亦破毀兩造原以「自劃都市更新單元」解決紛爭之合致表
    示，損及都市復甦等公共利益，足見被上訴人本件權利之行
    使，非但悖誠實信用原則，亦顯係以損害伊為其主要目的，
    而有權利濫用之情事。
  (四)原審未斟酌系爭土地相鄰同段417-6地號土地之 「基地租金
    」，即認應以系爭土地申報地價年息10％，計算相當於租金
    之不當得利，遽為不利伊之論斷，不無違誤云云，資為抗辯
    。
三、上訴人呂麗華則以：系爭建物既係合法建築使用，上訴人廖
    為政對於系爭土地當有合法占有權源，伊因信賴地政機關就
    系爭建物所為之登記，向系爭建物所有權人即上訴人廖為政
    承租系爭建物，依法自應受信賴之保護云云。
四、原審對於被上訴人之請求，判決：
  (一)上訴人呂麗華應自坐落系爭土地如附圖Ａ部分所示門牌號碼
    臺北市○○○路○段60、60-4、60-8號之建物遷出。
  (二)上訴人廖為政應將坐落系爭土地如附圖Ａ部分所示之地上物
    即門牌號碼臺北市○○○路○段60、60-4、60-8、60-12號、
    面積各42平方公尺之鋼筋混凝土4層樓建物拆除，將土地騰
    空返還予被上訴人及共有人全體。
  (三)上訴人廖為政應給付被上訴人龔富149,380元，及自96年8
    月17日起至清償日止，按週年利率百分之5計算之利息 ，以
    及自96年8月1日起至返還上開土地之日止，按月於每月末日
    給付被上訴人龔富2,605元，及各自次月1日起至清償日止
    ，按週年利率百分之5計算之利息。
  (四)上訴人廖為政應給付被上訴人彭誠浩281,571 元，及自96年
    8月17日起至清償日止，按週年利率百分之5計算之利息，以
    及自96年8月1日起至返還上開土地之日止，按月於每月末日
    給付被上訴人彭誠浩7,663元，及各自次月首日起至清償日
    止，按週年利率百分之5計算之利息。
  (五)被上訴人其餘之訴駁回。
  (六)本判決第(一) 、(二)項於被上訴人以1,747,200元或同額之國泰
    世華商業銀行忠孝分行無記名可轉讓定期存單為上訴人供擔
    保後，得假執行。但上訴人如以5,241,600元為被上訴人預
    供擔保，得免為假執行。
  (七)本判決第 (三)項於被上訴人龔富以154,000元或同額之國泰
    世華商業銀行忠孝分行無記名可轉讓定期存單為上訴人廖為
    政供擔保後，得假執行 。但上訴人廖為政如以462,000元為
    被上訴人龔富預供擔保，得免為假執行。
  (八)本判決第 (四)項於被上訴人彭誠浩以400,400元或同額之國泰
    世華商業銀行忠孝分行無記名可轉讓定期存單為上訴人廖為
    政供擔保後，得假執行。 但上訴人廖為政如以1,201,200元
    為被上訴人彭誠浩預供擔保，得免為假執行。
  (九)被上訴人其餘假執行之聲請駁回。
    （原審駁回被上訴人龔富不當得利請求逾上開准許部分，
    未據被上訴人不服，業已確定）
    上訴人不服，提起上訴，聲明：
  (一)原判決不利上訴人部分，請予廢棄。
  (二)前項廢棄部分，被上訴人在第一審之訴及假執行之請求均駁
    回。
    被上訴人則聲明：上訴駁回。
五、按所有人對於無權占有或侵奪其所有物者，得請求返還之；
    對於妨害其所有權者，得請求除去之；各共有人對於第三人
    ，得就共有物之全部為本於所有權之請求。但回復共有物之
    請求，僅得為共有人全體之利益為之， 民法第767條、第82
    1條分別定有明文。 又土地所有人訴請地上房屋所有人拆屋
    還地，於獲得勝訴之判決時，應許其本於土地所有權之作用
    ，對於占有房屋之第三人一併請求其自房屋遷出，以便地上
    房屋所有人拆除房屋，而遂土地所有人收回土地之目的（參
    照最高法院82年度台上字第1388號判決）。次按無法律上之
    原因而受利益，致他人受損害者，應返還其利益，民法第17
    9條前段定有明文； 又無權占有他人土地，可能獲得相當於
    租金之利益，為社會通常之觀念（最高法院61年台上字第16
    95號判例參照）。本件被上訴人主張系爭土地為其等與他共
    有人共有， 龔富於90年6月20日登記為共有人，權利範圍
    17/285，彭誠浩於93年4月9日登記為共有人，權利範圍50/2
    85；上訴人廖為政於60餘年間，即在系爭土地如附圖Ａ所示
    及相鄰之第417-5、429地號土地上，興建建號分別為223、2
    25、226、227號即門牌號碼臺北市大安區○○○路○段60號
    、60-4、60-8、60-12號之鋼筋混凝土造四層樓建物， 屋頂
    並增建石綿瓦棚架，占用系爭土地如附圖Ａ所示面積各42平
    方公尺，以及上訴人呂麗華向上訴人廖為政承租系爭建物1-
    3樓供陽光森林美語補習班使用之事實， 業據提出土地登記
    第二類謄本、建物登記第二類謄本、照片、建物測量成果圖
    、建築改良物成果表、地籍圖謄本、地圖、相片、臺北市政
    府公告網頁列印、規劃設計圖、平面圖、公告現值及公告地
    價表、土地登記簿、臺北市政府工務局建築物使用執照、營
    造執照為證，且經原審法院會同兩造至現場勘驗，並囑託臺
    北市大安地政事務所派員測量屬實，有96年12月21日勘驗測
    量筆錄、臺北市大安地政事務所97年1月4日北市大地二字第
    097300 10800號函檢送之複丈成果圖可憑，復為上訴人所不
    爭執（ 見本院卷第71頁反面-72頁反面兩造不爭執事項(一)、
    (三)），堪可信為真實。被上訴人主張上訴人無正當權源占用
    系爭土地應予拆屋還地、遷出等情，上訴人則執前詞置辯。
    兩造爰同意依民事訴訟法第270條之1第1項第3款規定，整理
    並協議簡化爭點如下（見本院卷第72頁反面），茲分述之：
  (一)上訴人對系爭土地是否有占有使用之權源？
    1.上訴人廖為政抗辯：系爭建物興建之初，其全體共有人已
      同意伊於系爭土地上興建含系爭建物之區分所有建物；嗣
      系爭土地雖分割予廖三合、呂廖嬌、廖由、廖水故、廖先
      仁、廖為發、廖美麗等人，但廖三合等人均係出具上開土
      地使用權同意書之共有人及其繼承人，依法自應受上開土
      地使用權同意書之拘束，足見伊就系爭土地原已取得基地
      之利用關係，並未消滅，被上訴人應繼受並受拘束云云。
      被上訴人則予否認。經查：
      (1)按建物與基地為獨立之不動產，縱其地上建物對該基地
        曾有使用借貸之關係，惟此「債之關係」並不足以拘束
        該基地所有權嗣經移轉之現土地所有人（最高法院87年
        度台上字第2271號判決參照）。
      (2)上訴人廖為政抗辯：含系爭建物在內門牌號碼台北市大
        安區○○○路○段58號至58之15號、60號至60之15號及
        62巷2之3號至2之10號房屋等區分所有建物， 經重測前
        龍安坡段568之1、567之1地號土地當時之全體共有人出
        具土地使用權同意書，同意訴外人廖生地、廖德根、廖
        為民、廖為政（即上訴人）供為興建基地使用乙節，業
        據提出土地使用權證明書為證；被上訴人對此亦不爭執
        （見本院卷第72頁不爭執事項(四)），堪可採信。惟，系
        爭土地使用權證明書係於「42年1月15日」由訴外人廖
        溪瀨、廖清潭、廖新居、廖幼英、廖金枝、廖宗海、廖
        由、廖水故、廖水秤、廖三合所出具，有該土地使用權
        證明書可憑（見原審卷(二)第180-181頁）。本件被上訴
        人龔富則係嗣後於「90年6月20日」、彭誠浩於「93
        年4月9日」受所有權移轉之現共有人，有土地登記簿謄
        本可證（見原審卷第18-19頁）。上訴人廖為政所有之
        系爭建物對系爭土地雖曾與訴外人廖溪瀨、廖清潭、廖
        新居、廖幼英、廖金枝、廖宗海、廖由、廖水故、廖水
        秤、廖三合間成立「使用借貸」之關係，惟依前揭說明
        ，此一「債之關係」並不足以拘束嗣後取得系爭基地「
        共有權」之被上訴人。
      (3)系爭土地與同段第408、409、414、415、416、419地號
        土地， 均係重測前臺北市大安區○○○段第567-1、56
        8-1地號土地，經原審法院64年度家訴字第4號、本院64
        年度家上字第112號分割共有物事件判決分割而來，兩
        造對此不爭執（見不爭執事項(二)），固可採信。然，上
        訴人廖為政抗辯分得系爭土地之廖三合、呂廖嬌、廖由
        、廖水故、廖先仁、廖為發、廖美麗，均係出具土地使
        用權同意書之共有人及其繼承人部分，其中廖三合、廖
        由、廖水故係原使用權同意書之同意人，自應受該同意
        書拘束。其餘呂廖嬌、廖先仁、廖為發、廖美麗部分，
        縱認上訴人廖為政抗辯呂廖嬌等人係上開出具同意書之
        繼承人，應併受該使用權同意書之拘束屬實，惟此仍為
        上訴人廖為政與廖三合、廖由、廖水故、呂廖嬌、廖先
        仁、廖為發、廖美麗等人間「債之關係」，依前揭說明
        ，仍不能拘束嗣後受讓應有部分之被上訴人。
    2.上訴人廖為政又抗辯：系爭建物興建之初，其全體共有人
      已同意伊於系爭土地上興建含系爭建物之區分所有建物，
      伊與被繼承人即訴外人廖生地又係系爭建物基地之原共有
      人，此與全無土地共有權，而單純經土地所有人同意興建
      房屋之情形不同， 依最高法院87年台上字第686號判決、
      80年台上字第1671號、91年台上字第1919號判決所持之法
      律見解，應可推斷土地承買人默許房屋所有人及其承買人
      繼續使用土地云云；被上訴人亦予否認。查：
      (1)按「土地及房屋同屬一人所有，而將土地及房屋分開同
        時或先後出賣，其間雖無地上權之設定，然除有特別情
        事，可解釋為當事人之真意，限於賣屋而無基地之使用
        外，均應推斷土地承買人默許房屋承買人繼續使用土地
        。本院著有48年台上字第1457號判例。基於同一理由，
        倘土地『共有人』經其他共有人全體之同意，在共有土
        地上興建房屋，而將土地及房屋分開同時或先後出賣者
        ，此與全無土地共有權，而單純經土地所有人同意興建
        房屋之情形，不盡相同。自宜推斷土地承買人默許房屋
        承買人繼續使用土地」（最高法院87年度台上字第686
        號判決參照）。
      (2)上訴人廖為政抗辯其為系爭土地之共有人（見本院卷第
        54頁），被上訴人予以否認。本院行使闡明權，訊問上
        訴人廖為政是否為系爭土地之共有人，上訴人廖為政改
        稱：「上訴人父母曾是系爭土地的共有人，其餘再另具
        狀陳明。」等語（見本院卷第236頁反面）。惟嗣後並
        未提出任何證據證明，其係或曾係系爭土地之「共有人
        」。上訴人既非系爭土地或系爭土地分割前之共有人，
        則上訴人援引上述「共有人」經其他共有人全體同意在
        共有土地上興建房屋，此與全無土地共有權，而單純經
        土地所有人同意興建房屋之情形，不盡相同應推斷土地
        承買人默許房屋承買人繼續使用土地云云，自無足取。
    3.上訴人廖為政再抗辯：被上訴人於取得系爭土地應有部分
      後，非但未請求拆除系爭建物，反是興訟請求分割相鄰同
      段429、429之1地號土地， 並於訴訟進行中，要求伊及族
      親同意其提出之不平等合建條件，嗣經伊及族親同意以自
      劃都市更新單元之方式，解決雙方歧見，被上訴人就系爭
      建物未再請求拆屋還地，且在未取得上訴人兄長即訴外人
      廖為民之同意或授灌下，私自以廖為民為共同申請人，並
      以系爭建物為其「自劃都市更新單元」範圍內之合法建物
      ，向台北市政府都市發展局申請自劃都市更新單元，應可
      認被上訴人非但已同意伊所有系爭建物得繼續合法占有系
      爭土地，且對外表示其無請求拆除系爭房屋之意思，系爭
      建物有其經濟上效用，得繼續占有使用系爭土地之意思，
      向台北市政府都市發展局申請自劃都市更新單元云云；被
      上訴人則主張：上訴人廖為政及其兄長廖為民等人於90年
      間，要求以自劃都市更新單元之方式進行重建，伊從事建
      設多年，雖瞭解申請自劃都市更新單元曠日費時，且依系
      爭土地與建物之情況，恐難以符合都市更新之法定要件，
      惟基於合作誠意，仍配合渠等要求，提出自劃都市更新單
      元之申請。惟廖為民卻遲不出面，以致系爭申請書雖記載
      廖為民為申請人，但卻未加蓋廖為民印章。在廖為民未能
      繼續配合之情況下，上開申請終未獲主管機關審議通過。
      伊同意申請自劃都市更新單元，無非為求和諧、避免紛爭
      ，以謀求兩造及其他土地所有權人之最大利益，實不得以
      此即謂伊同意上訴人廖為政得占有系爭土地等語。經查：
      (1)上訴人廖為政抗辯被上訴人提出之「自劃都市更新單元
        」，其申請人係「被上訴人龔富及訴外人張鳳鳴、徐
        旭華、美孚建設股份有限公司、廖為民」，有該申請書
        及申請人名冊可憑（見原審卷(一)第174-175頁 ）。上訴
        人廖為政非該申請書上之申請人，自不得以該申請書主
        張任何權利。
      (2)況，上開申請書既無被上訴人同意上訴人合法占有使用
        系爭土地之記載，且該「自劃都市更新單元」未經核准
        實施， 亦有台北市政府都市發展局90年9月11日北市都
        四字第9022171000號函可證（見原審卷(一)第176頁）。
        被上訴人提出之「自劃都市更新單元」既未核准通過，
        則上訴人廖為政據此主張被上訴人已同意其合法占有使
        用系爭土地云云，實無足取。
    4.上訴人廖為政又抗辯：系爭建物興建之初，其全體共有人
      已同意伊於系爭土地上興建含系爭建物之區分所有建物，
      而房屋性質上又不能與土地使用權分離而存在，參照最高
      法院91年台上字第2231號判決意旨，應推斷土地所有權人
      及其繼受人地承買人默許房屋所有人及其承買人繼續使用
      土地；基於所有權與基地利用權一體化，以及房屋既得使
      用權保護原則， 參照最高法院73年5月8日73年度第5次民
      事庭會議決議、99年度台上字第1759號、99度台上字第15
      85號、99年度台上字第85號、 96年度台上字第18009號判
      決所持法律見解，本件亦應類推適用民法第425條之1之規
      定，應推斷本件有租賃關係存在云云。被上訴人則主張：
      系爭土地及系爭建物並無同屬一人所有，而僅將土地或僅
      將房屋所有權讓與他人，或將土地及房屋同時或先後讓與
      相異之人之情形，不適用民法第425條之1；況重測前龍安
      坡段567之1及568之1地號土地既經分割，而上訴人或其被
      繼承人並未分得系爭土地之所有權，參照最高法院87年台
      上字第2894號、85年台上字第1046號、85年台上字第351
      號、71年台上字第277號、71年台上字第14 82號等判決意
      旨，上訴人廖為政繼續占有系爭土地即屬無權占有，被上
      訴人自得依民法第767條規定， 請求上訴人廖為政拆屋還
      地等語。查：
      (1)按土地及其土地上之房屋同屬一人所有，而僅將土地或
        僅將房屋所有權讓與他人，或將土地及房屋同時或先後
        讓與相異之人時，土地受讓人或房屋受讓人與讓與人間
        或房屋受讓人與土地受讓人間，推定在房屋得使用期限
        內，有租賃關係， 民法第425條之1第1項前段訂有明文
        。次按最高法院48年台上字第1457號判例謂：土地與房
        屋為各別之不動產，各得單獨為交易之標的，且房屋性
        質上不能與土地使用權分離而存在，亦即使用房屋必須
        使用該房屋之基地，故土地及房屋同屬於一人，而將土
        地及房屋分開、同時或先後出賣，其間雖無地上權設定
        ，然除有特別情事，可解釋為當事人之真意，限於賣屋
        而無基地之使用外，均應推斷土地承買人默許房屋承買
        人繼續使用土地。尋繹其規範之本旨，乃側重於房屋所
        有權與基地利用權一體化之體現，並基於房屋既得使用
        權保護原則之考量，進一步肯認基地使用權不因基地物
        權之嗣後變動而受影響，藉以調和土地與建物之利用關
        係，庶符社會正義之要求。是房屋所有人對土地所有人
        原已取得基地利用權，嗣將土地或房屋出賣因致房地異
        主時，雖與上開判例所稱之「土地及房屋同屬一人」情
        形未盡相同，但就該判例規範之目的及債權物權化之趨
        勢而言，固亦得依「相類事實，應為相同處理」之法理
        而為類推適用（最高法院91年度台上字第1919號判決參
        照）。
      (2)惟按共有物係屬全體共有人所共有，在分割前，各共有
        人固得約定範圍而使用之，但此項分管行為，不過定暫
        時使用之狀態，與消滅共有關係之分割有間。故共有物
        經法院判決分割確定時，先前共有人間之分管契約及使
        用借貸契約，即應認為終止。共有人先前依該契約占用
        分割判決仍判歸全體共有人保持共有之部分共有物，即
        成無權占有，其他共有人自得依民法第767條、第821條
        之規定請求返還（最高法院85年度台上字第1046號判決
        參照）；次按「系爭土地因裁判分割為被上訴人所有。
        原以維持共有關係為目的之分管契約，既因土地之分割
        而失其效力，共有人依據原有分管契約所占有之土地，
        若因分割而歸屬其他共有人所有時，即無繼續占有該特
        定部分土地之權利。上訴人縱向原共有人承租所分管之
        系爭土地而占有該土地，於分管契約消滅後，亦不得以
        租賃關係對抗因分割取得系爭土地之被上訴人」（最高
        法院96年度台上字102號判決參照），是共有人依共有
        人間之分管契約對共有物特定部分為單獨使用，因共有
        物分割消滅共有關係後，原對共有物有共有權且依分管
        契約得對特定共有物特定部分使用之共有人，該特定部
        分如分割而歸屬其他共有人所有時，即無繼續占有使用
        該特定部分土地之權利，如係向該共有人取得使用借貸
        、租賃等債之關係之人，對共有物特定部分為使用者，
        該特定部分如分割而歸屬特定共有人所有時，該使用借
        貸、租賃等債之關係亦應同時消滅，不得再以該債之關
        係對抗因分割取得系爭土地之共有人。
      (3)本件上訴人廖為政自始即非系爭土地之共有人，不符合
        土地及其土地上之房屋同屬一人所有之情形，自無民法
        第425條之1之適用，合先敘明。
      (4)上訴人廖為政所有之系爭建物自64年3月28日第一次登
        記為上訴人所有後，迄今仍係上訴人所有，有建物登記
        簿謄本可憑（見原審卷(一)第22-24頁）； 上訴人廖為政
        並非系爭土地之共有人，其得以興建系爭建物係因訴外
        人廖溪瀨、廖清潭、廖新居、廖幼英、廖金枝、廖宗海
        、廖由、 廖水故、廖水秤、廖三合等人於「42年1月15
        日」所出具之土地使用權證明書而來，詳如前述。惟：
        系爭土地與同段第408、409、414、415、416、419地
          號土地， 均係重測前臺北市大安區○○○段第567-1
          、568-1地號土地，經原審法院於64年8月30日以64年
          度家訴字第4號分割共有物事件判決分割， 本院於「
          65年9月30日」以64年度家上字第112號判決駁回上訴
          確定，兩造對此不爭執（見不爭執事項(二)），且有該
          判決可憑（見原審卷(一)第120-142頁）。 依前揭說明
          ，上訴人廖為政向訴外人廖溪瀨、廖清潭、廖新居、
          廖幼英、廖金枝、廖宗海、廖由、廖水故、廖水秤、
          廖三合等人取得對系爭土地之使用借貸關係，對經該
          判決分割取得系爭土地之共有人而言，該使用借貸關
          係應已消滅，系爭建物已無對系爭基地之合法使用權
          ，自無推斷承買系爭土地之被上訴人有默許上訴人繼
          續使用土地之餘地。
        參諸，上訴人廖為政之父母即訴外人廖生地及廖林波
          籬，以重測前龍安坡段567之1及568之1地號土地經判
          決分割， 其等分得之大安區○○段○○段405地號土
          地，因共有人之一即出具系爭土地使用權證明書之廖
          水故，原基於共有人關係蓋有房屋，嗣出售予訴外人
          林黃笑，分割後，廖水故另分配得其他土地，其原得
          使用上述土地之權利，於共有物分割，共有關係消滅
          之同時當然隨之消滅，難謂廖水故對該土地仍有使用
          權利為由，請求林黃笑應拆除上開房屋之訴，業經最
          高法院於71年3月31日以71年度台上字第1482號判決
          ：「分割共有土地，各共有人於分割前，在地上有建
          築物，法院為原物分配之分割時，如將其中一共有人
          之建築物所占有之土地，分歸他共有人取得者，他共
          有人本於其所有權，得請求除去該建築物，從而系爭
          房屋雖係前土地共有人即上訴人之前手廖水故所建築
          ，但其基地既因分割而分歸廖生地及廖林波籬取得，
          林黃笑又係因買賣而繼受取得該房屋，廖生地及廖林
          波籬亦得本於所有權，請求其拆屋還地」，有該判決
          可證（見原審卷(一)第224-225頁）。共有人廖水故基
          於「共有權」於共有土地上建屋，共有土地分割後，
          猶喪失其對建屋基地之使用權利，上訴人廖為政並非
          共有權人，僅於土地分割前，因廖水故等人之同意使
          用系爭土地，則於該土地分割後，上訴人廖為政亦喪
          失其對系爭土地之使用權利，自不殆言。
    5.上訴人呂麗華抗辯：系爭建物係合法建築使用，上訴人廖
      為政對於系爭土地當有合法占有權源，伊因信賴地政機關
      就系爭建物所為之登記，向系爭建物所有權人即上訴人廖
      為政承租系爭建物，依法自應受信賴之保護云云。惟土地
      法第43條所謂依本法所為之登記，有絕對效力之規定，其
      旨在於保護善意第三人，將登記事項賦予絕對真實之公信
      力；系爭房屋就系爭基地是否有占有之合法權源，非土地
      法第43條所謂之登記事項，自不在信賴保護之列，是上訴
      人呂麗華抗辯依信賴保護原則，其得合法使用系爭土地云
      云，亦無足取。
    6.據上，上訴人廖為政抗辯其對系爭土地有正當之使用權源
      ，不可採信；上訴人呂麗華向無權占用系爭土地之上訴人
      承租系爭建物（1-3 樓）使用，自亦無正當之使用權源，
      則被上訴人請求上訴人呂麗華遷出，請求上訴人廖為政拆
      屋還地，於法即屬有據。
  (二)被上訴人請求拆屋還地有無違反誠信原則及權利濫用？
    1.上訴人廖為政抗辯：被上訴人取得系爭土地應有部分後，
      未請求拆除地上建物，並以該建物屬自劃都市更新單元內
      之合法建物，申請自劃都市更新單元，顯已對外表示其無
      請求拆除系爭建物之意思云云，不足採信，詳如前述，是
      其再抗辯被上訴人提起本件訴訟，不符誠信原則云云，亦
      無足取。
    2.上訴人廖為政抗辯：被上訴人明知系爭土地上有上開合法
      建物存在，仍出資價購，依最高法院95年台上字第2897號
      、71年台上字第737號判決所持法律見解， 被上訴人權利
      之行使，應受誠信原則之制約；被上訴人因伊不接受被上
      訴人提出之合建條件，竟以訴訟為手段，逼迫伊同意，顯
      有權利濫用之情云云。被上訴人則主張：伊於買受系爭土
      地應有部分時，固已知悉其上存在系爭建物等情形，惟於
      重測前龍安坡段567之1及568之1地號土地，經分割形成判
      決確定時，因上訴人廖為政或其被繼承人並未分得系爭土
      地之所有權，伊之前手即得依民法第767條規定， 請求上
      訴人拆屋還地。伊自前手受讓系爭土地，當然繼受上開權
      利，是伊訴請上訴人廖為政拆屋還地，自無權利濫用或違
      反誠信原則之情事；上訴人廖為政等長期占用他人土地，
      收取不法利益，未給付土地所有權人任何租金或補償，土
      地所有權人尚須繳納高額之地價稅，如認為土地所有權人
      不得訴請上訴人廖為政等拆屋還地，則土地所有權人之權
      益如何獲得保障？如僅維持非法占用他人土地者之既得不
      法利益，卻置土地所有權人合法之權益於不顧，此當非民
      法第148條之立法精神； 系爭建物興建迄今已逾50年，上
      訴人購得系爭土地後，於90年間便已提出自劃都市更新單
      元之申請，之後歷經長達８年之協商，確定無法與上訴人
      廖為政以自劃都市更新單元之方式進行更新後，始提出本
      件訴訟，以確保自身權益，絕無意圖藉本件訴訟排除上訴
      人，獨享都市更新利益等語。查：
    (1)按權利之行使，不得違反公共利益，或以損害他人為主要
      目的。行使權利，履行義務，應依誠實及信用方法，民法
      第148條定有明文。 且權利之行使，是否以損害他人為主
      要目的，應就權利人因權利行使所能取得之利益，與他人
      及國家社會因其權利行使所受之損失，比較衡量以定之。
      倘其權利之行使，自己所得利益極少而他人及國家社會所
      受之損失甚大者，非不得視為以損害他人為主要目的，此
      固係權利社會化之基本內涵所必然之解釋（最高法院71年
      台上字第737號判例意旨參照）。 惟權利濫用者，須兼備
      主觀上專以損害他人為主要目的及客觀上因權利行使取得
      利益與他人所受損害不相當，實質上違反權利之社會性，
      因而不能認係正當行使權利之行為，亦即行使權利因逾越
      權利之本質及經濟目的，或逾越社會觀念所允許之界限，
      始成為權利之濫用。如當事人行使權利，雖足使他人喪失
      利益，而茍非以損害他人為主要目的，即不在該條所定範
      圍之內（最高法院45年台上字第105號判例意旨參照）。
    (2)上訴人廖為政抗辯：被上訴人明知系爭土地上有上開建物
      存在，仍出資價購之事實，此據被上訴人自承在卷（見本
      院卷第266頁），固可採信。但：
      被上訴人分別係訴外人美孚建設股份有限公司之代表人
        （董事長）及股東（董事），有上訴人廖為政提出之公
        司基本資料查詢可證（見原審卷(一)第170-171頁）。
      被上訴人龔富、美孚建設股份有限公司等人由於90年
        8月22日即以含系爭土地等21筆、 含系爭建物等39筆為
        內容，提出「自劃都市更新單元」，詳如前述。
      上訴人廖為政又自承美孚建設公司向上訴人廖為政及其
        餘土地共有人提出合建計劃等，然雙方就如何分配都市
        更新建築容積之獎勵等歧見甚深，歷經多年協商終無法
        達成合致，迄未能共同申請自劃都市更新單元，有上訴
        人廖為政提出之空白附條件合建契約書、廢巷同意書、
        空白合建契約書（見原審卷(二)第108-118、119、242-25
        8頁）可證。
      據上，被上訴人係美孚建設股份有限公司之股東，其為
        「自劃都市更新單元」購入系爭土地，並於購地後與土
        地及建物等共有人進行協商多年，但未達成合致，被上
        訴人為此歸系爭建物占用系爭土地是否有正當權源之基
        礎事實，訴請上訴人廖為政拆屋還地，並為不當得利之
        請求，自難認被上訴人主觀上有任何專以損害上訴人廖
        為政為主要目的之可言。
      參以，被上訴人就本件418地號土地， 訴請上訴人拆除
        與系爭建物相鄰，門牌號碼為臺北市大安區○○○路○
        段58之3號等房屋事件， 被上訴人於第一、二審均獲勝
        訴判決後，於最高法院發回審理中，仍同意以極為不利
        之條件即 「被上訴人願自99年12月14日起至100年12月
        13日止， 對上訴人就坐落台北市○○區○○段3小段41
        8地號土地上 （如臺灣臺北地方法院96年度重訴字第97
        3號民事判決附圖A部分所示）建物，不得訴請拆屋還地
        及請求不當得利之返還。若逾期，就前開拆屋還地及不
        當得利之爭議，如仍未獲解決，被上訴人得提起訴訟，
        訴請法院裁判解決之」，與上訴人成立和解，有本院99
        年度重上更(一)第28號和解筆錄可憑（見本院卷第187-18
        8頁）。被上訴人訴請上訴人拆屋， 如其主觀上確有專
        以損害上訴人為主要之目的，焉有於纏訟多年且獲初步
        勝訴判決後，仍同意 「自99年12月14日起至100年12月
        13日止，不得訴請拆屋還地及請求不當得利之返還」之
        可能，益見上訴人廖為政抗辯被上訴人係權利濫用云云
        ，即非有據。
    3.上訴人廖為政又抗辯：本件請求以共同壁及樑柱為界，顯
      然侵害相鄰其他區分所有建物所有人就上開「共同壁」及
      「樑柱」之「共有權」，亦損及含系爭建物在內之整棟區
      分所有建物之建築結構，顯有權利濫用之情事云云。被上
      訴人則主張：伊訴請上訴人廖為政拆除者，僅係系爭建物
      之前半部分，並未拆除後半部分之「公共樓梯」或「公共
      走廊」，原審法院囑託台北市大安地政事務所測量系爭建
      物占有系爭土地之面積範圍時，縱使台北市大安地政事務
      所實際測量時確以共同壁中心線為界，但其主要目的係為
      確認系爭建物占有系爭土地之範圍，未來實際進行拆除時
      ，仍將委由專業結構技師或建築人員，以不損害建物之整
      體建築結構為前提，視實際情況拆除並做好補強結構措施
      等語。經查：
      (1)按民法第799條所稱區分所有建築物之專有部分， 各區
        分所有人固有其單獨之所有權，惟因與同一棟建築物之
        其他區分所有人專有部分間，在物理上相互連接，使用
        上密切相鄰，彼此休戚相關，有共同之利益，其區分所
        有建築物間之共同壁（或樓板）不啻具雙重或兩面性而
        為該區分所有人所共有，且區分所有人間就專有部分之
        用益、處分，亦有較強之相互制約性，是區分所有人就
        專有部分之使用、收益、管理或處分，自均不得違反各
        區分所有人之共同利益， 此觀公寓大廈管理條例第5條
        、第12條規定自明（最高92年度台上字第1445號判決參
        照），是相鄰建物所使用之共同壁，就任一建物之區分
        所有權人而言，其處分權能應以該建物最大之使用範圍
        即中心線為界，則於訴請該建物區分所有權人拆除建物
        時，自應以共同壁之中心線為限，上訴人抗辯拆除至共
        同壁中心線，係屬侵害隔鄰建物對共同壁之共有權，尚
        有誤會。至於如何確實拆除至共同壁之中心線而不侵損
        隔鄰建物相對至共同壁中心線之部分，則係執行技術之
        另一問題。
      (2)系爭建物除坐落於系爭土地外，同時坐落於同段417-5
        、429地號土地上，60號1樓部分與60-1號打通使用；1
        至3樓（60、60之1、60之4、60之5、60之8、60之9）目
        前是打通使用，由陽光森林美語補習班負責人即上訴人
        呂麗華承租使用中； 關於60號1至4樓與隔鄰建物58之3
        號1至4樓及60之1號1至4樓相連接共同壁部分係以共同
        壁中心線做界線，此據原審法院會同兩造至現場勘驗（
        見原審卷(一)第249-250頁），並囑託臺北市大安地政事
        務所派員測量屬實，有96年12月21日勘驗測量筆錄、臺
        北市大安地政事務所97年1月4日北市大地二字第097300
        10800號函檢送之複丈成果圖可憑（見原審卷(一)第257-2
        58頁）。系爭建物坐落系爭土地部分係系爭建物之前半
        部，且與隔鄰建物打通使用，足認被上訴人請求拆除如
        附圖所示部分，未與「公共樓梯」或「公共走廊」相連
        接，且被上訴人係以系爭建物與隔鄰建物之共同壁中心
        線即上訴人廖為政處分權之範圍為拆除之界線，依前揭
        說明，於法即屬有據，上訴人廖為政抗辯被上訴人請求
        拆除共同壁之中心線，係侵害隔鄰建物之共有權云云，
        亦無足取。
    4.上訴人廖為政又抗辯：本件拆屋將影響未拆除部分之結構
      安全；拆屋後如附圖所示Ａ部分已不足建築之最小深度與
      寬度，即令拆除，以被上訴人就系爭土地應有部分僅分別
      為17/285、50/285之事實觀之，被上訴人就系爭土地非但
      無從建築使用，亦無從單獨使用收益，顯見被上訴人本件
      請求可得之利益極低；反之，上訴人廖為政依都市更新條
      例第39條規定，由實施者估定合法建築物所有權之權利價
      值，於土地所有權人應分配之土地及建築物權利範圍內，
      按合法建築物所有權價值占原土地價值比例，分配予各該
      合法建築物所有權，納入權利變換計畫內。系爭４戶建物
      面積合計為168平方公尺（即50.82坪），經委請建築師概
      算之結果，若參加都市更新權利變換計畫，應可合計分得
      526坪之銷售坪數，以臺北市大安區○鄰地段新建房屋每
      坪售價高達150萬元以上計算，所得獲利益至少數億元，
      此與被上訴人請求拆除系爭建物毫無任何利益可圖相較，
      足見被上訴人所得之利益極低，上訴人廖為政因此可能蒙
      受數億元之損害極高，顯有權利濫用之情事云云。被上訴
      人則主張：拆屋是否影響未拆除部分結構安全，乃執行層
      面之技術問題，即便執行不易，亦不得因此認為伊不能主
      張權利或權利濫用；如附圖A部分之土地無從單獨建築使
      用，至少仍得作停車場使用，不會發生土地共有人只有繳
      稅而無收益，建物所有人享有建物出租收益，卻免繳土地
      相關稅捐之不合理現象；伊已預計就系爭土地及鄰近土地
      ，未來一併從事建築規劃，亦不發生系爭建物拆除無法單
      獨使用之情狀；含系爭建物等31戶建物之建築面積合計4,
      390.861平方公尺，興建當時之工程造價合計4,331,907元
      ，平均每平方公尺工程造價為986.57元，系爭建物四層面
      積各42平方公尺，工程造價約165,743.76元，若依行政院
      主計處公布之消費者物價指數計算，現今約當839,042元
      ，且系爭建物自始興建迄今已逾50年，結構老舊，上開數
      額尚未將建物折舊率計算在內，反觀系爭土地，日前市價
      每坪超過250萬元，系爭建物之價值至多僅占系爭土地價
      值百分之3左右，況自65年系爭土地經裁判分割以來，上
      訴人廖為政無償使用系土地30餘年並出租獲利，已額外獲
      得相當之利益；另系爭土地位於台北精華區，系爭建物老
      舊嚴重影響都市觀瞻，阻礙發展，且因上訴人廖為政私設
      市場攤位收租導致當地衛生環境髒亂，如將系爭建物予以
      拆除，重新規劃興建，國家社會非但未受任何損害，更能
      促進社區發展等語。經查：
      (1)上訴人廖為政抗辯：本件拆屋將影響未拆除部分之結構
        安全云云，但未舉證以實其說。本院行使闡明權後，上
        訴人僅陳稱： 「如原審卷被證7、被證20，依照該証據
        資料是測量到共同壁與樑柱，所以拆除建物會有危險…
        測量到共同壁、樑柱當然會發生危險，我們認為這部分
        不需要鑑定」等語（見本院卷第238頁）。查，上訴人
        廖為政所稱原審卷被證7、被證20即上訴人廖為政與被
        上訴人等共有人間，原審法院93年度重訴字第5號以及
        本院94年度重上字第250號分割共有物事件之判決，該
        判決僅認定「…系爭建物，分為前後2棟，中間設有1巷
        道，各使用戶與現有巷道之聯通，均係利用2座『公共
        樓梯』進出。另2、3、4樓各層空間且有 『公共走廊』
        相通，有上揭建物竣工後之平面圖可憑。可知，上開之
        『公共樓梯』與『公共走廊』均係供全體區分所有權人
        進出之用，核屬區分所有建築物公共設施之一，於構造
        上及使用上並無獨立性，自屬共同使用部分，縱於辦理
        第1次所有權登記時，未將上開之『公共樓梯』與『公
        共走廊』登記為公共設施，惟仍無礙其附屬於區分建築
        物所有人共有之性質，揆諸上開說明，系爭建物自與一
        般公寓大樓之區分所有建物無異。綜上，系爭建物既屬
        區分所有之建築物，而系爭土地復屬於系爭建物之共有
        基地，系爭土地因繼續供系爭建物使用，而為系爭建物
        利用所不可缺，自屬民法第823條但書『因物之使用目
        的不能分割』之情形無訛」，有該判決書可證（見原審
        卷(二)第135頁反面），上開判決並未認定「本件拆屋將
        影響未拆除部分之結構安全」，上訴人據此為證，自不
        足採。
      (2)上訴人廖為政抗辯：單獨拆除如附圖所示部分建物，依
        台北市土地使用分區管制規則第29條規定，無法單獨使
        用乙節，被上訴人對此不爭執，固可採信。但，被上訴
        人主張預計就系爭土地及鄰近土地，未來一併從事建築
        規劃，不發生系爭建物拆除無法單獨使用等情，核與上
        訴人廖為政供陳「系爭土地之土地使用分區係屬第三種
        商業區，受有建築寬度及深度之限制， 系爭418號土地
        與同段416、419地號土地，若未能與兩造所共有之同段
        429、429-1地號土地合併建築，則其土地本身並無法單
        獨建築使用…系爭土地及鄰近上地共有人與其上建物所
        有權人為數雖不多，但要取得上開全體所有人一致之同
        意進行改建，是一件不可能的事，被上訴人依其建築專
        業，深知透過『自劃都市更新單元』方式進行改建，除
        無庸取得更新單元範圍內土地及合法建物全體所有權人
        之同意，較易實現外，更可獲得法令上各種建築容積之
        獎勵。兩造間就以自劃都市更新單元方式，以解決本件
        紛爭，實已有共識；同時，上訴人廖為政及兄長即訴外
        人廖為民除已覓得財力殷實之優良都市更新團隊外，現
        已取得系爭土地相鄰多數土地及其上建物所有權人之同
        意，並就含系爭土地在內之完整街廓，即以東起和平東
        路二段62巷，西至建國南路，而北起和平東路二段，南
        至和平東路二段76巷2弄， 向臺北市都市發展局申請都
        市更新…更新單元範圍內，已同意都市更新之土地共人
        及房屋所有權人，尚包含與被上訴人及其所經營之美孚
        建設公司具共同投資夥伴關係之訴外人『張鳳鳴』、『
        徐旭華』…除同意自劃都市更新外，並已出具『都市更
        新事業計畫案』同意書…」等語相符，並有臺北市都市
        更新處函、同意書為證（見本院卷第150-152頁、第162
        -168頁），亦即被上訴人主張本件土地得與相鄰土地合
        併開發，以自劃都市更新單元方式進行更新等語，堪可
        採信，則上訴人廖為政抗辯本件拆除後，被上訴人無法
        進行有效使用云云，顯無足取。
      (3)上訴人廖為政抗辯：系爭建物若參加都市更新權利變換
        計畫，伊應可合計分得526坪，每坪售價150萬元，可獲
        利益至少數億元云云，但未舉證以實其說。本院參以：
        上訴人廖為政並非系爭土地之所有權人，其於「42年
          1 月15日」取得系爭土地所有權人出具之土地使用權
          同意書，於 「64年3月28日」辦理系爭建物之第一次
          登記，無償使用迄今100年5月間，已近40年；上訴人
          廖為政本人更有將系爭建物更新之計劃，似可認定系
          爭建物基地所有權人原同意系爭建物使用之目的，已
          大致完成。
        上訴人廖為政非系爭土地之所有權人，與其同時無償
          取得使用系爭土地同意書之人，尚包括其父廖生地、
          其兄廖為民；同意上訴人廖為政等無償使用系爭土地
          之共有人「廖溪瀨」又係上訴人之祖父（即廖生地之
          父），則廖生地及上訴人廖為政得使用系爭土地之權
          利，自與廖溪瀨相關。廖溪瀨死亡後，廖生地繼承系
          爭土地之應有部分，廖生地及上訴人廖為政本應據此
          終結系爭建物得永久合法使用系爭基地之情狀，詎廖
          生地「主動」請求法院裁判分割共有土地，竟捨棄系
          爭土地，「單獨取得」其他土地之所有權，並訴請占
          用其分得土地之共有人的繼受人拆屋還地，詳如前述
          ，足認廖生地於裁判分割土地後，訴請他人拆屋還地
          之同時，上訴人廖為政對其所有系爭建物已無權使用
          系爭土地之事實，亦難諉為不知，於此情狀，系爭建
          物自已無既得使用權保護之必要。
        上訴人廖為政雖抗辯係因政府公布之都市細部計畫中
          有一６米之計畫巷道（即和平東路二段62巷）規劃於
          上開建物東側基地上，如該細部計畫具體實現，建物
          將遭拆除命運，因當時系爭土地部分共有人意圖漁利
          ，不願協議交換土地，上訴人廖為政之父母廖生地、
          廖林波籬不得已僅得請求裁判分割土地，因而未取得
          系爭土地任何之應有部分云云。惟該細部計畫如何具
          體實現，上訴人並未舉證證明；縱然屬實，廖生地明
          知分割後，其對系爭土地已無任何權利，可能危及系
          爭建物之正當使用權源，仍執意為之，自不得於其請
          求分割共有土地，主動捨棄其對系爭土地之任何權利
          後，再回頭抗辯系爭建物對系爭土地之既有使用權利
          ，應受保護。是上訴人廖為政此部分之抗辯，亦非可
          採。
      (4)此外，上訴人廖為政又未能舉證證明被上訴人主觀上有
        專以損害上訴人廖為政為主要目的，客觀上因權利行使
        取得之利益與上訴人廖為政所受之損害不相當，難認被
        上訴人請求上訴人廖為政拆屋還地，實質上有何違反權
        利之社會性，被上訴人訴請拆屋還地係正當行使權利之
        行為，自難認係權利濫用。
  (三)上訴人廖為政占有系爭土地之不當得利若干？
    1.按無法律上之原因而受利益，致他人受損害者，應返還其
      利益。雖有法律上之原因，而其後已不存在者，亦同，民
      法第179條定有明文 。又依不當得利之法則請求返還不當
      得利，以無法律上之原因而受利益，致他人受有損害為其
      要件，故其得請求返還之範圍，應以對方所受之利益為度
      ，非以請求人所受損害若干為準，無權占有他人土地，可
      能獲得相當於租金之利益為社會通常之觀念（最高法院61
      年台上字第1695號判例意旨參照）。
    2.被上訴人主張：系爭建物占用系爭土地如附圖Ａ所示部分
      42平方公尺之事實，有複丈圖可證，上訴人廖為政對此復
      不爭執，應可採信。
    3.被上訴人主張：上訴人廖為政所有之系爭建物無權占有系
      爭土地部分，詳如前述，亦可採信，則其依據不當得利之
      法律關係請求上訴人廖為政給付相當於系爭土地租金之不
      當得利，即屬有據。上訴人廖為政雖抗辯：伊向訴外人財
      政部國有財產局承租與本件土地相鄰之同段第417-5 地號
      土地，供為房屋之基地使用，其租金僅按土地申報地價年
      息5 ％計收，是被上訴人請求伊給付相當於租金之不當得
      利數額，顯然過高云云。查：
      (1)按城市地方房屋租金，以不超過土地及其建築物申報總
        價額年息百分之10為限，此項規定於租用基地建築房屋
        準用之，土地法第97條第1項、第105條定有明文。又土
        地法施行法第25條規定， 土地法第97條第1項所謂土地
        價額依法定地價； 土地法第148條規定，土地所有權人
        依本法所申報之地價，為法定地價，則土地法第97條第
        1項所謂土地申報價額即指該土地之申報地價而言 ；舉
        辦規定地價或重新規定地價時，土地所有權人未於公告
        期間申報地價者，以公告地價百分之80為其申報地價，
        平均地權條例第16條定有明文。又基地租金之數額，除
        以基地申報地價為基礎外，尚須斟酌基地之位置，工商
        業繁榮之程度，承租人利用基地之經濟價值及所受利益
        等項，並與鄰地租金相比較，以為決定（最高法院68年
        度台上字第3071號判例參照）。
      (2)系爭土地於91年7月、 93年1月、96年1月之公告地價依
        序為每平方公尺144,900元、145,000元、156, 000元，
        有公告現值及公告地價表、土地登記第二類謄本可稽（
        見原審卷(一)第16-21頁、原審卷(二)第165頁），則申報地
        價依序為每平方公尺115,920元、116,000元、124,800
        元；系爭建物位於臺北市○○○路○段，距離和平東路
        與建國南路交岔路口甚近，鄰近傳統市集、國中、大安
        森林公園，附近區域一樓均作商業使用、開設店鋪，交
        通便利、車輛往來頻繁、生活機能完善，為商業區○○
        地段，本院參酌系爭建物之坐落位置、工商業繁榮程度
        、經濟價值，與上訴人廖為政將系爭建物1至3樓，以10
        萬元之月租出租予上訴人呂麗華；系爭建物4樓以16,00
        0元之月租出租予原審共同被告周和男，有房屋租賃契
        約可憑（見原審卷(二)第56-61、62-67頁），認被上訴人
        所受相當於租金之損害應以土地申報總價額年息百分之
        10為適當，不受上訴人廖為政向財政部國有財產局承租
        同段第417-5地號，按土地申報地價年息5％計收租金約
        定之拘束。上訴人廖為政此部分之抗辯，亦不可採。
      (3)被上訴人龔富自90年6月20日起成為共有人， 權利範
        圍為17/285，被上訴人彭誠浩自93年4月9日起成為共有
        人，權利範圍50/285，則被上訴人龔富主張上訴人廖
        為政自其於96年6月26日起訴之日，有起訴狀收文戳可
        憑（見原審卷(一)第5頁），往前推算5年即91年6月26日
        起至96年7月31日止，受有相當於租金之損害149,380元
        （計算式詳如附表），及自96年8月1日起至拆屋還地之
        日止，逐月受有相當於租金之損害2, 605元（計算式詳
        如附表）； 被上訴人彭誠浩主張上訴人廖為政自93年5
        月1日起至96年7月31日止受有相當於租金之損害281,57
        1元（計算式詳如附表），及自96年8月1日起至拆屋還
        地之日止，逐年受有相當於租金之損害7,663元（計算
        式詳如附表），應予准許。
    4.被上訴人另依侵權行為請求上訴人廖為政賠償相當於租金
      之損害部分，不另論述，併予敘明。
六、綜上所述，被上訴人依民法第767條、第821條規定，請求上
    訴人呂麗華自其所承租使用中、占用系爭土地之系爭建物即
    門牌號碼臺北市○○○路○段60、60-4、60-8號建物遷出；
    請求上訴人廖為政將坐落系爭土地上如附圖Ａ部分所示地上
    物即門牌號碼臺北市○○○路○段60、60-4、60-8、60-12
    號４層樓建物拆除，將土地騰空返還予被上訴人與共有人全
    體，洵屬有據，應予准許。 另被上訴人依民法第179條規定
    ， 請求上訴人廖為政給付被上訴人龔富自91年6月26日起
    至96年7月31日止相當於租金之不當得利149,380元，及自起
    訴狀繕本送達後之96年8月17日起至清償日止， 按週年利率
    百分之5計算之利息， 及自96年8月1日起至拆屋還地之日止
    ，按月於每月月底給付被上訴人龔富2,605元， 及各自次
    月1日起至清償日止，按週年利率百分之5計算之利息；請求
    上訴人廖為政給付被上訴人彭誠浩自93年5月1日起至96年7
    月31日止相當於租金之不當得利281,571元， 及自起訴狀繕
    本送達後之96年8月17日起至清償日止，按週年利率百分之5
    計算之利息，及自96年8月1日起至拆屋還地之日止，按月於
    每月月底給付被上訴人彭誠浩7,663元，及各自次月1日起至
    清償日止，按週年利率百分之5計算之利息之範圍內，為有
    理由，應予准許。原審就上開應予准許部分，為上訴人敗訴
    之判決，並依兩造之聲請，分別酌定相當金額宣告准為假執
    行及免為假執行，於法並無不合，上訴意旨指摘原判決不當
    ，核無理由，應予駁回。
七、本件事證已臻明確，兩造其餘攻擊與防禦方法均與判決結果
    不生影響，不再一一論述，附此敘明。
八、據上論結，本件上訴為無理由，依民事訴訟法第449條第1項
    、第78條，爰判決如主文。
中    華    民    國    100   年    6     月    14    日
                     民事第十五庭
                         審判長法  官 林恩山
                               法  官 黃國忠
                               法  官 陳雅玲
正本係照原本作成。
如不服本判決，應於收受送達後20日內向本院提出上訴書狀，其
未表明上訴理由者，應於提出上訴後20日內向本院補提理由書狀
（均須按他造當事人之人數附繕本）上訴時應提出委任律師或具
有律師資格之人之委任狀；委任有律師資格者，另應附具律師資
格證書及釋明委任人與受任人有民事訴訟法第466條之1第1項但
書或第2項（詳附註）所定關係之釋明文書影本。如委任律師提
起上訴者，應一併繳納上訴審裁判費。
中    華    民    國   100    年    6     月    15    日
                               書記官 潘大鵬
附註：
民事訴訟法第466條之1（第1項、第2項）：
對於第二審判決上訴，上訴人應委任律師為訴訟代理人。但上訴
人或其他法定代理人具有律師資格者，不在此限。
上訴人之配偶、三親等內之血親、二親等內之姻親，或上訴人為
法人、中央或地方機關時，其所屬專任人員具有律師資格並經法
院認為適當者，亦得為第三審訴訟代理人。
附表：
┌────┬─────────┬─────────────┐
│  年期  │ 公告地價（元/㎡）│申報地價（公告地價×0.8） │
├────┼─────────┼─────────────┤
│91年7月 │     144,900      │         115,920          │
├────┼─────────┼─────────────┤
│93年1月 │     145,000      │         116,000          │
├────┼─────────┼─────────────┤
│96年1月 │     156,000      │         124,800          │
└────┴─────────┴─────────────┘
 計算式：申報地價×占用面積×權利範圍×年息×期間（元以
         下四捨五入）
 (一)被上訴人龔富部分：
   (1)91年6月26日至92年12月31日（共18月5日）：
     115920×42×17/285×0.1×（18/12+5/365）＝43959
   (2)93年1月1日至95年12月31日（共36月）：
     116000×42×17/285×0.1×（36/12）＝87183
   (3)96年1月1日至96年7月31日（共7月）：
     124800×42×17/285 ×0.1×（7/12）＝18238
     (1)＋(2)＋(3)＝149380
   (4)96年08月1日起：
     124800×42×17/285×0.1×1/12＝2605
 (二)被上訴人彭誠浩部分：
   (1)93年5月1日至95年12月31日（ 共18月5日）：
     116000×42×50/285×0.1×（32/12）＝227929
   (2)96年1月1日至96年7月31日（共7月）：
     124800×42×50/285×0.1×（7/12）＝53642
     (1)＋(2)＝281571
   (3)96年8月1日起：
     124800×42×50/285×0.1×1/12＝7663